【裁判字號】    95,國,2
【裁判日期】    951227
【裁判案由】    國家賠償
【裁判全文】
臺灣苗栗地方法院民事判決                 95年度國字第2號
原      告  丙○○
                        號
被      告  苗栗市攤販協會
法定代理人  庚○○
被      告  苗栗縣苗栗市公所
法定代理人  丑○○
訴訟代理人  乙○○
            丁○○
被      告  己○○
            辛○○○
                        0號
            甲○○
            戊○○
            癸○○
                        號
            壬○○
兼上二人共同
訴訟代理人  子○○○
上列當事人間請求所有物妨害除去請求權事件，本院於民國95 年
12月13日言詞辯論終結，判決如下：
    主      文
原告之訴及假執行聲請均駁回。
訴訟費用由原告負擔。
    事實及理由
壹、程序方面：
    按訴狀送達後，原告不得將原訴變更或追加他訴，但請求之
    基礎事實同一者，不在此限，民事訴訟法第255 條第1 項第
    2 款定有明文。本件原告原依國家賠償法第2 條第2 項起訴
    請求：(1)被告等人應將設置在原告住家（門牌號碼苗栗縣苗
    栗市市○○里○○鄰48號，以下簡稱系爭建物）前博愛街
    與後米市街之設置臨時攤位拆遷移走。(2)被告等人自民國90
    年1 月24日起至拆遷完畢之日止按月給付相當不當得利損害
    金新台幣（下同）15 ,000 元整。(3)原告願供擔保請求宣告
    假執行。嗣於95年7 月31日具狀、95年8 月16日言詞辯論時
    ，變更訴訟標的為民法第767 條所有物妨害除去請求權，並
    聲明：(1)被告苗栗縣苗栗市公所、苗栗市攤販協會應與被告
    己○○共同將原告所有系爭建物前門道路上如附圖編號E 所
    示面積3 平方公尺之店舖攤位移除。(2)被告苗栗縣苗栗市公
    所、苗栗市攤販協會應與被告子○○○、癸○○、壬○○共
    同將坐落原告所有系爭建物前門道路上如附圖編號D 所示面
    積3 平方公尺之店舖攤位移除。(3)被告苗栗縣苗栗市公所、
    苗栗市攤販協會應與被告甲○○、戊○○共同將坐落原告所
    有系爭建物後門道路上如附圖編號C 所示面積7 平方公尺之
    豬肉販攤位移除。(4)被告苗栗縣苗栗市公所、苗栗市攤販協
    會應與被告辛○○○共同將坐落原告所有系爭建物後門道路
    上附圖編號A 所示面積4 平方公尺之豬肉販攤位移除。(5)願
    供擔保，請准宣告假執行。其請求之基礎事實皆為被告等所
    設攤位是否妨害原告所有權之行使，揆諸首揭規定，並無不
    合，應予准許。
貳、實體方面：
一、原告起訴主張：
（一）原告所有坐落苗栗市○○段363 、366 之1 地號土地（以
      下簡稱系爭土地）暨坐落其上之系爭建物，前面臨苗栗市
      ○○街、後面臨米市街，但為被告苗栗縣苗栗市公所設立
      臨時攤販區，被告苗栗市攤販協會設置固定攤位與被告己○○、子○○○、癸○○、壬○○、甲○○、戊○○、辛○○○等人占有使用如附圖所示，被告辛○○○占有使用
      如附圖編號A 所示面積4 平方公尺之豬肉攤，被告戊○○
      、甲○○占有使用如附圖編號C 所示面積7 平方公尺之豬
      肉攤，被告癸○○、壬○○、子○○○共同占有使用如附
      圖編號D 所示面積3 平方公尺之店舖，被告己○○占有使
      用如附圖編號E 所示面積3 平方公尺之店舖。原告每年繳
      納鉅額商業區的房屋稅、地價稅，買賣土地時並繳納高額
      土地增值稅，卻任由被告等每日坐收鉅額的金錢，並妨害
      原告進出系爭建物前後門，致無法圓滿行使系爭土地及建
      物所有權。
（二）被告苗栗縣苗栗市公所設置固定攤販所依據之臺灣省攤販
      管理規則係經濟部為管理臺灣省攤販而於88年6 月30日頒
      佈之行政命令，未有任何法律之授權或根據，被告苗栗縣
      苗栗市公所不能以欠缺法律授權之行政命令或上級行政機
      關函示，限制原告行使所有權，故而被告等設置攤位妨害
      原告進出系爭土地及建物，不能謂有合法理由，為此爰依
      民法第767 條所有物妨害除去請求權之規定請求被告等應
      將渠等占用之攤位搬離原告所有系爭土地及建物之前後等
      語，並聲明：(1)被告苗栗縣苗栗市公所、苗栗市攤販協會
      應與被告己○○共同將原告所有系爭建物前門道路上如附
      圖編號E 所示面積3 平方公尺之店舖攤位移除。(2)被告苗
      栗縣苗栗市公所、苗栗市攤販協會應與被告子○○○、癸○○、壬○○共同將坐落原告所有系爭建物前門道路上如
      附圖編號D 所示面積3 平方公尺之店舖攤位移除。(3)被告
      苗栗縣苗栗市公所、苗栗市攤販協會應與被告甲○○、戊○○共同將坐落原告所有系爭建物後門道路上如附圖編號
      C 所示面積7 平方公尺之豬肉販攤位移除。(4)被告苗栗縣
      苗栗市公所、苗栗市攤販協會應與被告辛○○○共同將坐
      落原告所有系爭建物後門道路上附圖編號A 所示面積4 平
      方公尺之豬肉販攤位移除。(5)願供擔保，請准宣告假執行
      。
二、被告則以：被告己○○、子○○○、癸○○、壬○○設置在
    苗栗縣苗栗市市如附圖所示之攤位，及被告甲○○、戊○○、辛○○○設置在同市○○街如附圖所示之攤位，均係
    依照被告苗栗縣苗栗市公所核准設置在公有土地內之攤位，
    並未設置在原告所有系爭土地內，並未侵害原告之所有權。
    且被告上開攤位均間隔留有適當之通道，讓路人或原告自由
    通行，並未妨害原告通行之權利，原告主張妨害其所有權應
    非事實。況原告亦領有「米039 」攤位設於其所有系爭土地
    及建物前，原告於休業後亦未將攤架遷離，前經苗栗縣攤販
    協會於92年7 月15日以九二苗市攤協字第025 號函呈報苗栗
    市公所在案，益證原告主張其權利受損害云云，應非實在。
    又上開依照被告苗栗縣苗栗市公所核准設置在公有土地內之
    攤位，固定攤販經分配位置後除分配在市場內者，應依指定
    形式製備攤架（利用街路營業者，一律限用活動式攤架，每
    天休業時應將攤架遷離現址）報由本所派員檢查後發給攤販
    營業許可證，並訂期遷入營業，苗栗縣苗栗市公所中華民國
    87年9 月14日八七苗市建字第011200號公告之公告事項第四
    點定有明文。雖本件苗栗市市及博愛街部分固定攤販所
    設之攤架，於休業時未將攤架遷離現址，而有違反上開公告
    事項之規定，惟該公告並無對於未將攤架遷離者設有處罰之
    規定，故被告苗栗縣苗栗市公所僅能依勸導之方式請攤販配
    合辦理。又因上該攤販之攤架均設置在國有土地上，非設置
    在原告之私有土地內，縱有部分攤販未依規定將攤架遷離，
    亦屬被告苗栗市公所行政管理之範疇，原告亦無權主張其所
    有系爭土地所有權受侵害等語，資為抗辯，並聲明：如主文
    第1 項所示。
三、本件苗栗市○○段318-6 地號土地為國有土地，系爭土地及
    建物為原告所有，被告己○○、子○○○、癸○○、壬○○
    設置在苗栗縣苗栗市市如附圖所示之攤位，及被告甲○○、戊○○、辛○○○設置在同市○○街如附圖所示之攤位
    ，均係依照被告苗栗縣苗栗市公所核准設置在公有土地內之
    攤位，並未設置在原告所有系爭土地內。原告所有系爭建物
    門前現設置有3 個攤位，面對米市街48號由右而左為被告子
    ○○○、己○○及原告3 人所有，惟原告所有攤位左側留有
    1.4 公尺之走道；系爭建物門後設有2 個攤位，面對原告後
    門，右側為被告辛○○○、左側戊○○及甲○○所有，中間
    留有1 公尺之走道等情，為兩造所不爭執，且有土地及建物
    登記謄本附卷可憑（詳卷第43頁、第134 至136 頁），並經
    本院於95年6 月29日會同兩造及苗栗縣苗栗地政事務所測量
    人員勘驗現場屬實，製有勘驗筆錄、現場圖、照片及土地複
    丈成果圖等在卷可按（詳卷第91至97頁、第174 頁），自堪
    信為真實。
四、原告主張被告苗栗縣苗栗市公所與苗栗市攤販協會於原告所
    有系爭土地及建物之前後設置攤販供被告己○○、子○○○
    、癸○○、壬○○、甲○○、戊○○、張黃春蘭等人占有使
    用，妨害原告進出系爭房屋前後門，致原告無法圓滿行使系
    爭土地及建物之所有權，妨害原告之所有權等情，則為被告
    所否認。經查，按所有人對於妨害其所有權者，得請求除去
    之，民法第767 條中段定有明文。此所謂妨害者，係指以占
    有以外方法，客觀上不法侵害所有權或阻礙所有人之圓滿行
    使其所有權之行為或事實而言。而所謂「不法」，僅須所有
    人對於行為人之妨害，於法令上並無容忍之義務為已足，並
    非以行為人之妨害具有刑事責任或有民事上無效、得撤銷事
    由為必要，最高法院著有88年度台上字第2420號裁判意旨可
    資參照。本件被告己○○、子○○○、癸○○、壬○○設置
    在苗栗縣苗栗市市如附圖所示之攤位，及被告甲○○、
    戊○○、辛○○○設置在同市○○街如附圖所示之攤位，均
    係依照被告苗栗縣苗栗市公所核准設置在公有土地內之攤位
    ，均未設置在原告所有系爭土地內等情，堪信為真實，已如
    前述，客觀上自難認有何不法侵害原告所有權之可言。另原
    告所有系爭建物門前現設置有3 個攤位，面對系爭建物由右
    而左分別為被告子○○○、己○○及原告3 人所有，惟原告
    所有攤位左側留有1.4 公尺之走道；系爭建物門後設有2 個
    攤位，面對原告後門，右側為被告辛○○○、左側戊○○及
    甲○○所有，中間留有1 公尺之走道等情，亦為兩造所不爭
    執，已如前述，則被告等人所設之攤位雖位於原告所有系爭
    建物門前或門後，惟並未占用原告所有之土地，且其門前及
    門後各留有1.4 公尺及1 公尺之走道，足供原告通行使用，
    並未影響原告供住家使用之目的，況原告於其所有系爭建物
    前亦設置有如附圖所示編號F 面積1 平方公尺之攤位，亦據
    原告自認在卷（詳卷第119 頁），尤難認被告等前開所設置
    之攤位，客觀上有何不法阻礙原告圓滿行使其所有權之可言
    。則依前開最高法院裁判意旨，原告前揭主張，顯無可採。
    被告所辯並未侵害或妨害原告之所有權等情，尚堪採信。
五、從而，原告依民法第767 條規定，請求(1)被告苗栗縣苗栗市
    公所、苗栗市攤販協會應與被告己○○共同將原告所有系爭
    建物前門道路上如附圖編號E 所示面積3 平方公尺之店舖攤
    位移除。(2)被告苗栗縣苗栗市公所、苗栗市攤販協會應與被
    告子○○○、癸○○、壬○○共同將坐落原告所有系爭建物
    前門道路上如附圖編號D 所示面積3 平方公尺之店舖攤位移
    除。(3)被告苗栗縣苗栗市公所、苗栗市攤販協會應與被告甲○○、戊○○共同將坐落原告所有系爭建物後門道路上如附
    圖編號C 所示面積7 平方公尺之豬肉販攤位移除。(4)被告苗
    栗縣苗栗市公所、苗栗市攤販協會應與被告辛○○○共同將
    坐落原告所有系爭建物後門道路上附圖編號A 所示面積4 平
    方公尺之豬肉販攤位移除云云，均屬無據，均應予以駁回。
    又原告之訴既經駁回，其假執行之聲請已失所附麗，自應併
    予駁回。
六、本件事證已臻明確，兩造所提其餘攻擊防禦方法及證據經審
    酌之後，核與判決結果不生影響，爰不一一論述，附此敘明
    。
七、訴訟費用負擔之依據：民事訴訟法第78條。
中    華    民    國    95    年    12    月    27    日
                       民事庭法  官  王萬金
以上正本係照原本作成。
如對本判決上訴，須於判決送達後20日內向本院提出上訴狀。
                             書記官  劉碧雯
中    華    民    國    95    年    12    月    27    日


司法院資訊處製作；財團法人民間司法改革基金會備份。
